ACORDAO-COMPLETO-2434978

ACÓRDÃO 17242/2021 ATA 35/2021 - PRIMEIRA CÂMARA

VISTOS, relatados e discutidos os Embargos De Declaração opostos pelo Sr. Josenewton Guimarães Damasceno ao Acórdão 7670/2020-TCU-Primeira Câmara,
ACORDAM os Ministros do Tribunal de Contas da União, reunidos em sessão da Primeira Câmara, ante as razões expostas pelo Relator e com fundamento nos arts. 32, inciso II, e 34 da Lei 8.443/1992, em:
9.1. conhecer dos presentes embargos de declaração para, no mérito, rejeitá-los;
9.2. remeter o presente processo para Secretaria de Recursos (Serur) a fim de que seja realizado o exame de admissibilidade do recurso de reconsideração à peça 42; e
9.3. dar ciência deste Acórdão ao embargante.

Embargos de Declaração opostos pelo Sr. Josenewton Guimarães Damasceno ao Acórdão 7670/2020-1ª Câmara.

Primeira Câmara

Prefeitura Municipal de Graça Aranha - MA.

3. Interessados/Responsáveis/Recorrentes:
3.1. Interessados: Fundo Nacional de Desenvolvimento da Educação (00.378.257/0001-81); Ministério da Educação;
3.2. Responsáveis: Edivânio Nunes Pessoa (XXX.858.833-XX); Josenewton Guimarães Damasceno (XXX.485.673-XX).
3.3. Recorrente: Josenewton Guimaraes Damasceno (XXX.485.673-XX).

13.1. Ministros presentes: Walton Alencar Rodrigues (Presidente), Benjamin Zymler, Vital do Rêgo e Jorge Oliveira.
13.2. Ministros-Substitutos presentes: Augusto Sherman Cavalcanti (Relator) e Weder de Oliveira.

AUGUSTO SHERMAN

Ministro-Substituto Augusto Sherman Cavalcanti.

O Sr. Josenewton Guimarães Damasceno opôs Embargos de Declaração ao Acórdão 7670/2020-TCU-Primeira Câmara, nos seguintes termos:
"JOSENEWTON GUIMARÃES DAMASCENO, já devidamente qualificado nos autos do processo em epígrafe, vem, respeitosamente a presença de Vossa Excelência, opor EMBARGOS DE DECLARAÇÃO POR CONTRADIÇÃO COM EFEITOS INFRINGENTES, com base nos fatos e fundamentos que passa a aduzir
I -  DOS FATOS
Trata-se de Acórdão exarado por esta Corte de Contas, em que sinteticamente, entendeu-se pelo que segue:
38. Com relação ao PNAE/2012, o Sr. Josenewton Guimarães Damasceno adotou as medidas legais visando ao resguardo do patrimônio público, por meio de Representação protocolizada junto ao Ministério Público Federal, o que afastou a sua
responsabilidade nos presentes autos, a teor da Súmula 230 do TCU (Peça 4, p. 15) . No caso do PDDE/PDE-ESCOLA-2011, porém, há corresponsabilidade, pois ele não adotou tais medidas.
Acórdão
VISTOS, relatados e discutidos estes autos de tomada de contas especial instaurada pelo Fundo Nacional de Desenvolvimento da Educação - FNDE, em razão da omissão no dever de prestar contas dos recursos repassados à Prefeitura Municipal de Graça Aranha/MA, no exercício de 2011, por conta do Programa Dinheiro Direto na Escola - PDDE-PDE-Escola, e, no exercício de 2012, por conta do Programa Nacional de Alimentação Escolar - Pnae,
ACORDAM os Ministros do Tribunal de Contas da União, reunidos em Sessão da 1ª Câmara, diante das razões expostas pelo Relator, em:
9.1. julgar, com fundamento nos arts. 1º, inciso I, 16, inciso III, alíneas 'a' e 'b', da Lei nº 8.443, de 16 de julho de 1992, c/c os arts. 19 e 23, inciso III, da mesma Lei e com os arts. 1º, inciso I, 209, incisos I e II, 210 e 214, inciso III, do Regimento Interno, irregulares as contas do sr. Edivânio Nunes Pessoa, Prefeito Municipal de Graça Aranha/MA no quadriênio de 2009/2012, e condená-lo ao pagamento das quantias discriminadas nos quadros a seguir, com a fixação do prazo de quinze dias, a contar da notificação, para comprovar, perante o Tribunal (art. 214, inciso III, alínea 'a', do Regimento Interno) , o recolhimento das dívidas aos cofres do Fundo Nacional de Desenvolvimento da Educação - FNDE, atualizadas monetariamente e acrescidas dos juros de mora, calculados a partir das respectivas datas, até a data do recolhimento, na forma prevista na legislação em vigor:
9.1.1. débito relativo ao PDDE-PDE-Escola/2011:
	Data
	Valor (R$) 

	4/1/2011
	18.000,00

9.1.2. débito relativo ao Pnae/2012:
	Data
	Valor (R$) 
	Data
	Valor (R$) 
	Data
	Valor (R$) 

	28/3/2012
	7.428,00
	3/4/2012
	7.428,00
	30/4/2012
	7.428,00

	4/6/2012
	7.428,00
	3/7/2012
	8.176,00
	2/8/2012
	8.176,00

	5/9/2012
	8.176,00
	2/10/2012
	8.176,00
	5/11/2012
	8.176,00

	4/12/2012
	8.176,00
				
9.2. aplicar ao responsável sr. Edivânio Nunes Pessoa a multa prevista no art. 57 da Lei nº 8.443, de 16 de julho de 1992, c/c o art. 267 do Regimento Interno, no valor de R$ 8.000,00 (oito mil reais) , com a fixação do prazo de quinze dias, a contar da notificação, para comprovar, perante o Tribunal (art. 214, inciso III, alínea 'a' do Regimento Interno) , o recolhimento da dívida ao Tesouro Nacional, atualizada monetariamente desde a data deste Acórdão até a do efetivo recolhimento, se for paga após o vencimento, na forma da legislação em vigor;
9.3. julgar, com fundamento nos arts. 1º, inciso I, 16, inciso III, alínea 'a', da Lei nº 8.443, de 16 de julho de 1992, c/c os arts. 19 e 23, inciso III, da mesma Lei e com os arts. 1º, inciso I, 209, inciso I, 210 e 214, inciso III, do Regimento Interno, irregulares as contas do responsável sr. Josenewton Guimarães Damasceno, Prefeito Municipal de Graça Aranha/MA nos quadriênios de 2013/2016 e de 2017/2020, aplicando-lhe a multa prevista no art. 58, I, da Lei 8.443/1992 c/c o art. 268, inciso I, do RI/TCU, no valor de R$ 3.500,00 (três mil e quinhentos reais) , com a fixação do prazo de quinze dias, a contar da notificação, para comprovar, perante o Tribunal (art. 214, inciso III, alínea 'a', do Regimento Interno) , o recolhimento da dívida aos cofres do Tesouro Nacional, atualizada monetariamente desde a data deste Acórdão até a do efetivo recolhimento, se for paga após o vencimento, na forma da legislação em vigor;
9.4. autorizar, desde logo, nos termos do art. 28, inciso II, da Lei nº 8.443, de 1992, a cobrança judicial das dívidas, caso não atendidas as notificações;
9.5. remeter cópia deste Acórdão à Procuradoria da República no Estado do Maranhão, ao Fundo Nacional de Desenvolvimento da Educação - FNDE e aos responsáveis.
Contudo, há elementos nos presentes Autos que devem ser observados, de modo que ao fim, ficará demonstrada a ausência de corresponsabilidade por porte do ora recorrente, é o que passamos a aduzir.
II. DAS QUESTÕES PRELIMINARES. QUESTÃO DE ORDEM. DO NÃO ALCANCE DO VALOR DE ALÇADA PARA ABERTURA DA TOMADA DE CONTAS ESPECIAL EM RELAÇÃO AO SR. JOSENEWTON
Antes de adentrar-se ao cerne dos presentes Embargos de Declaração, necessário se suscitar a questão de ordem que pauta o caso em tela, demonstra-se.
Inicialmente, importante demonstrar que quanto as verbas relativas ao ano de 2011, para as quais este eg. Tribunal entendeu que não se poderia presumir que o recorrente adotou medidas para o resguardo do erário, NÃO ALCANÇAM o valor de alçada para abertura de Tomada de Contas Especial no âmbito deste Tribunal, explica-se.
Consabido que a presente Tomada de Contas Especial foi instaurada no ano de 2018, já sob a vigência da IN 76/2016 a qual prevê, expressamente, o seguinte:
Art. 6º Salvo determinação em contrário do Tribunal de Contas da União, fica dispensada a instauração da tomada de contas especial, nas seguintes hipóteses:
I - o valor do débito for inferior a R$ 100.000,00, considerando o modo de referenciação disposto no § 3º deste artigo
§ 3º A quantificação do débito a que se refere a alínea 'd' do inciso I deste artigo será acompanhada de demonstrativo financeiro que indique: a) os responsáveis; b) a síntese da situação caracterizada como dano ao erário; c) o valor histórico e a data de ocorrência; d) as parcelas ressarcidas e as respectivas datas de recolhimento.
Ora, o caso sub examine nos apresenta, em resumo, no entendimento deste Tribunal, a seguinte situação:
38. Com relação ao PNAE/2012, o Sr. Josenewton Guimarães Damasceno adotou as medidas legais visando ao resguardo do patrimônio público, por meio de Representação protocolizada junto ao Ministério Público Federal, o que afastou a sua responsabilidade nos presentes autos, a teor da Súmula 230 do TCU (Peça 4, p. 15) . NO CASO DO PDDE/PDE-ESCOLA- 2011, PORÉM, HÁ CORRESPONSABILIDADE, POIS ELE NÃO ADOTOU TAIS MEDIDAS. (GRIFOU-SE) 
Desse modo, quanto ao ora embargante, nos termos da Instrução Normativa já mencionada, o valor quantificado para a abertura desta Tomada de Contas Especial foi o relativo ao ano de 2011, isto é:
	Data
	Valor

	4/1/2011
	18.000,00

Ou seja, levando-se em consideração o valor que este Tribunal entendeu de responsabilidade do ora embargante, isto é, R$ 18.000,00 (dezoito mil reais) , vê-se que longe do valor de alçada para abertura de Tomada de Contas Especial neste Tribunal, nos termos da IN citada, a quantia de R$ 100.000,00 (cem mil reais) . Pelo que, nos termos da instrução supramencionada, deve ser dispensada a presente TCE, prefeito sucessor, o recorrente.
Por conseguinte, reforça-se que tais fatos atestam que é patentemente dispensada, quanto a este embargante, a abertura da presente Tomada de Contas Especial, assim, pugna-se pela declaração de dispensa de Tomada de Contas Especial ao sr. JOSENEWTON GUIMARÃES DAMASCENO, vez que os valores, em tese, omitidos de prestação de contas por ele, não chegam, sequer, a 20% do valor de alçada para abertura de TCE's, retirando-o a corresponsabilidade anteriormente conferida.
II DO DIREITO. DOS EMBARGOS DE DECLARAÇÃO. DA CONTRADIÇÃO. DA POSSIBILIDADE DE APLICAÇÃO DA SÚMULA 230 TCU.
Com base no princípio da subsidiariedade, caso a primeira tese argumentativa não seja acolhida, ou seja, caso não se entenda que não se atingiu, quando ao embargante, o valor de alçada para abertura de Tomada de Contas Especial, necessário pontuar o que segue.
Detendo-se aos Autos, observa-se que quanto ao ora recorrente, a conclusão de omissão do dever de prestar contas decorreu, tão somente, pela inexistência de possibilidade de fazer-se valer, para o PDDE do ano de 2011, os dizeres correspondentes a Súmula 230 deste Tribunal, vejamos:
38. Com relação ao PNAE/2012, o Sr. Josenewton Guimarães Damasceno adotou as medidas legais visando ao resguardo do patrimônio público, por meio de Representação protocolizada junto ao Ministério Público Federal, o que afastou a sua responsabilidade nos presentes autos, a teor da Súmula 230 do TCU (Peça 4, p. 15) . No caso do PDDE/PDE-ESCOLA-2011, porém, há corresponsabilidade, pois ele não adotou tais medidas.
Em outras palavras, nos termos da súmula já mencionada, vê-se que quanto ao PNAE/2012, tendo-se em vista que o recorrente adotou as medidas legais visando o resguardo do patrimônio público, por meio de Representação protocolizada junto ao Ministério Público Federal, não poderia ser, a ele, atribuída corresponsabilidade.
Contudo, neste ponto reside a contradição que aqui se deve atacar! Veja-se:
40. Diante da revelia dos responsáveis e inexistindo nos autos elementos que permitam concluir pela ocorrência de boa-fé ou de outros excludentes de culpabilidade em suas condutas, propõe-se que suas contas sejam julgadas irregulares, que o Sr. Edivânio Nunes Pessoa seja condenado em débito, aplicando-lhe a
multa prevista no art. 57 da Lei 8.443/1992, e, quanto ao Sr. Josenewton Guimarães Damasceno, lhe seja aplicada a multa prevista no art. 58 da Lei 8.443/1992.
Ora, inicialmente é necessário pontuar que, com tal fundamentação, o voto que pautou o Acórdão ora recorrido presumiu a má-fé na eventual omissão no dever de prestar contas. Contudo, a bem da verdade, é necessário se pontuar que impossível realiza-se tal presunção, explicita-se.
Em que pese se esteja diante de processo de Tomada de Contas Especial, que busca por finalidade precípua a aferição de dano ao erário, não se pode, sobretudo diante do caráter sancionatório deste processo, realizar-se a presunção de má-fé. Em outras palavras, com a devida vênia, o d. Relator, ao pavimentar seu voto 'Diante da revelia dos responsáveis e inexistindo nos autos elementos que permitam concluir pela ocorrência de boa-fé ou de outros excludentes de culpabilidade em suas condutas, propõe-se que suas contas sejam julgadas irregulares' realizou verdadeira presunção de má-fé, o que é vedado pelo ordenamento pátrio.
Assim, diante dos fatos telados, em que pese o d. Ministro Relator tenha decido que nos autos não existem elementos que permitam concluir pela boa-fé do ora recorrente, vê-se que tal dissertativa apresenta eminente contradição, a qual pauta os presentes Embargos de Declaração. Afinal, ao mesmo tempo que considera a inexistência de elementos que evidenciem a boa-fé, no que concerne às verbas transferidas no ano de 2012, observou-se o cabimento da súmula 230 deste Tribunal.
Portanto, à miúde, existem elementos que evidenciam a tentativa do embargante proteger o erário, no mesmo sentido, é patente que quando as verbas de 2011 o embargante não as recebeu tampouco as geriu, pelo que não há como se falar em omissão no dever de prestar contas. Note:
Acórdão 10219/2020-TCU-Segunda Câmara. 22. A adoção das medidas legais pertinentes para resguardar ao erário em face da omissão na prestação de contas dos recursos repassados por força do Programa Dinheiro Direto na Escola, pode afastar a corresponsabilidade do prefeito sucessor, conforme precedentes recentes da jurisprudência desta Corte, ambos referentes ao PDDE 2012, cujo prazo para prestação de contas foi ampliado para 30/4/2013, recaindo em gestão sucessora nas respectivas prefeituras:
8. Registra-se que não foi imputada corresponsabilidade ao sr. Valmir Martins Falcão Filho, prefeito sucessor (gestão 2013/2016) , porque, embora o prazo para prestação de contas tenha se encerrado em 30/4/2013, foram adotadas as medidas legais pertinentes para resguardar o erário (vide representação protocolizada junto ao Ministério Público Federal constante da Informação 2.652/2016/SEOPC/COPRA/CGCAP/DIFIN-FNDE na peça 1, p. 34-35) . (Voto condutor do Acórdão 4188/2020-TCU-Primeira Câmara; Relator Ministro Benjamin Zymler) 
7. Como visto, o prefeito sucessor demonstrou que adotou as medidas legais visando ao resguardo do patrimônio público, por meio de Representação protocolizada junto ao Ministério Público
contra o ex-gestor, o que afasta sua responsabilidade nos termos da Súmula TCU 230. (Voto condutor do Acórdão 7296/2020-TCU-Primeira Câmara; Relator Ministro Augusto Sherman) 
Ou seja, ter-se-ia omitido caso houvesse, de alguma maneira, tido gerência acerca desses valores, o que não é o caso.
De tal modo, vê-se que possível a aplicação da Súmula 230 deste Tribunal de Contas, vez que a despeito de a Representação ter ocorrido em relação ao PNAE 2012, a evidente manifestação no sentido de resguardar o erário do município, não outra é a posição uníssona deste Tribunal, veja-se:
Este Tribunal já deixou assente, em vários julgados (Acórdão 331/2010-TCU-Segunda Câmara, 6.171/2011 -1ª Câmara, 2.773/2012 -1ª Câmara, entre outros) que a obrigação de prestar contas atinge não somente o gestor dos recursos transferidos, como também o seu sucessor, no caso em que o prazo para prestação de contas se encerre na gestão sucessora. Desse modo, na situação dos autos, a princípio, estavam obrigados a prestar contas o Sr. Salomão Benevides Gadelha e o Sr. Fábio Tyrone Braga de Oliveira. 
2. É importante destacar, conforme enfatizou o Ministério Público junto a este Tribunal, que a omissão na prestação de contas é falta grave e deve ser combatida com rigor por este órgão. Trata-se, inclusive, de crime de responsabilidade, conforme art. 1º, VII, do Decreto-Lei 201/1967, além de ato de improbidade administrativa, consoante art. 11, VI, da Lei 8.429/1992. 
3. Todavia, em várias situações, o prefeito sucessor fica impossibilitado de prestar contas dos recursos utilizados em gestão anterior, porque o seu antecessor não lhe repassou os documentos necessários para essa prestação. Nesses casos, afigura-se desproporcional julgar irregulares as contas do alcaide sucessor, tornando-o inelegível, por ato que independe de sua vontade. Nesse sentido, é a segunda parte da Súmula 230 desta Corte, a saber: SÚMULA Nº 230: Compete ao prefeito sucessor apresentar as contas referentes aos recursos federais recebidos por seu antecessor, quando este não o tiver feito ou, na impossibilidade de fazê-lo, adotar as medidas legais visando ao resguardo do patrimônio público com a instauração da competente Tomada de Contas Especial, sob pena de corresponsabilidade.  (grifei) 
4. Outrossim, vários são os acórdãos mais recentes do Tribunal na mesma linha, a exemplo dos seguintes:
Acórdão 1541/2008-TCU-Segunda Câmara Tomada de Contas Especial. Responsabilidade. A adoção de medidas legais pelo prefeito sucessor visando ao resguardo do patrimônio público elide a
sua responsabilidade, nos casos em que os recursos são utilizados durante a gestão do prefeito antecessor e o encerramento da vigência do convênio ocorre na gestão do prefeito sucessor. Contas irregulares, débito e multa ao prefeito antecessor.
Acórdão 2773/2012-TCU-Primeira Câmara Tomada de Contas Especial. Responsabilidade. A corresponsabilidade do prefeito sucessor constitui presunção legal relativa, haja vista que poderá ser afastada no caso de terem sido adotadas as medidas legais visando ao resguardo do patrimônio público. Exclusão de responsabilidade do prefeito sucessor. Contas irregulares,
débito e multa ao ex-prefeita (...) 
Ou seja, com base na parte final da Súmula 230 deste Tribunal, a representação realizada pelo ora embargante é evidente adoção de medida que visou resguardar o patrimônio público. Assim, desde já pugnamos pelo recebimento e acolhimento, para sanado o equívoco apontado, com efeitos infringentes, retira e corresponsabilidade anteriormente apontada no Acórdão recorrido.
Diante do exposto, importa concluir pelo que segue.
III -  DA CONCLUSÃO
Dados os fatos, pede-se que:
a) Seja recebido e conhecido os presentes Embargos de Declaração vez que tempestivos;
b) Se conheça da questão de ordem suscitada e se declare dispensada a presente Tomada de Contas Especial quanto ao ora embargante, vez que não alcançado o valor de alçada, sobre os quais, em tese, recaíram sua responsabilidade de prestar contas;
c) Não sendo acolhida a questão de ordem suscitada, com base na contradição devidamente demonstrada, seja retirada a corresponsabilidade do ora embargante vez que nos termos da Súmula 230 deste Tribunal, houve manifesta tentativa de realizar-se o resguardo do erário".
É o Relatório.

8.1. Aidil Lucena Carvalho (12.584/OAB-MA) e outros, representando Josenewton Guimaraes Damasceno.

Não atuou.

EMBARGOS DE DECLARAÇÃO OPOSTOS CONTRA ACÓRDÃO QUE JULGOU IRREGULARES AS CONTAS DO RESPONSÁVEL, COM APLICAÇÃO DE MULTA DO ART. 58 DA LEI 8.443/1992. CONHECIMENTO. CONTRADIÇÃO NÃO CONFIGURADA. REJEIÇÃO DOS EMBARGOS DECLARATÓRIOS.

TOMADA DE CONTAS ESPECIAL (TCE)

Secretaria de Controle Externo de Tomada de Contas Especial (SecexTCE).

Atendidos os requisitos de admissibilidade dos arts. 32, inciso II, e 34 da Lei 8.443/1992, c/c o art. 287 do Regimento Interno, conheço dos embargos de declaração opostos pelo Sr. Josenewton Guimarães Damasceno ao Acórdão 7670/2020-TCU-Primeira Câmara, que, dentre outros pontos, julgou irregulares as contas do embargante, aplicando-lhe a multa do art. 58 da Lei 8.443/1992, no valor de R$ 3.500,00.
Relembro que este processo trata de Tomada de Contas Especial instaurada pelo Fundo Nacional de Desenvolvimento da Educação - FNDE em razão da omissão no dever de prestar contas dos recursos repassados no exercício de 2011 por conta do Programa Dinheiro Direto na Escola - PDDE-PDE-ESCOLA, e no exercício de 2012, por conta do Programa Nacional de Alimentação Escolar - PNAE.
Preliminarmente, o embargante alega "questão de ordem" no sentido de que os recursos federais que, em tese, não foram apresentados pelo responsável, não alcançam o valor de alçada para abertura de tomada de contas especial no âmbito do TCU, uma vez que o débito relativamente à omissão que o ex-prefeito teria dado causa alcança o montante de R$ 18.000,00 (dezoito mil reais) e o valor mínimo para a abertura de tomadas de contas especial estabelecido pelo art. 6º, inciso I, da Instrução Normativa TCU 76/2016 é de R$ 100.000,00 (cem mil reais) .
Tal alegação não merece prosperar.
O § 1º do inciso II do art. 6º da IN 76/2016 estabelece que a dispensa de instauração de tomada de contas especial de valor inferior R$ 100.000,00 não se aplica aos casos em que a soma dos débitos de um mesmo responsável atingir o referido valor.
No presente caso, o motivo da instauração da tomada de contas de especial foi a omissão no dever de prestar contas dos recursos repassados para dois programas (PDDE-PDE-ESCOLA/2011 e PNAE/2012) . Nesse sentido, o prefeito antecessor foi citado pelo montante de R$ 144.189,42 (cento e quarenta e quatro mil, cento e oitenta e nove reais e quarenta e dois centavos) , em 17/1/2019, montante suficiente para instauração da presente TCE.
Além disso, o peticionante alega contradição no referido decisum, pois o responsável teria agido no sentido de resguardar o erário do município, nos termos da Súmula 230 deste Tribunal. Tal vício estaria configurado no seguinte trecho do relatório que precedeu a proposta de deliberação do  Acórdão ora embargado:
"40. Diante da revelia dos responsáveis e inexistindo nos autos elementos que permitam concluir pela ocorrência de boa-fé ou de outros excludentes de culpabilidade em suas condutas, propõe-se que suas contas sejam julgadas irregulares, que o Sr. Edivanio Nunes Pessoa seja condenado em débito, aplicando-lhe a multa prevista no art. 57 da Lei 8.443/1992, e, quanto ao Sr. Josenewton Guimarães Damasceno, lhe seja aplicada a multa prevista no art. 58 da Lei 8.443/1992" (grifos no original) .
De acordo com o embargante, por meio dessa fundamentação este Relator teria presumido a má-fé do responsável, contudo, afirma que seria impossível realizar tal presunção. 
Por sua vez, o recorrente aduz que, com relação ao PNAE/2012, a deliberação teria reconhecido que o ex-prefeito adotou as medidas legais visando o resguardo do patrimônio público, por meio de Representação protocolizada junto ao Ministério Público Federal:
"38. Com relação ao PNAE/2012, o Sr. Josenewton Guimarães Damasceno adotou as medidas legais visando ao resguardo do patrimônio público, por meio de Representação protocolizada junto ao Ministério Público Federal, o que afastou a sua responsabilidade nos presentes autos, a teor da Súmula 230 do TCU (Peça 4, p. 15) . No caso do PDDE/PDE-ESCOLA-2011, porém, há corresponsabilidade, pois ele não adotou tais medidas" (grifos no original) .
Desse modo, segundo o embargante, estaria configurada a contradição da decisão, uma vez que ao mesmo tempo que considera a inexistência de elementos que evidenciem a boa-fé, no que concerne às verbas transferidas no ano de 2012, observou-se o cabimento da Súmula 230 deste Tribunal.
Com relação a esse ponto, primeiramente, importa esclarecer que, apesar de o Sr. Josenewton Guimarães Damasceno ter sido regularmente notificado da sua audiência em relação à omissão do dever de prestar contas, o responsável deixou transcorrer in albis o prazo regimental que lhe foi concedido para apresentar as suas razões de justificativa, motivo pelo qual se reconheceu a revelia do ex-Prefeito, nos termos do art. 12, § 3º, da Lei 8.443/1992.
Assim, em vista da falta de elementos trazidos aos autos pelo recorrente é que se consignou no relatório do acórdão que não se poderia concluir pela ocorrência de boa-fé ou de outros excludentes de culpabilidade na conduta do gestor. Na decisão ora atacada, em momento algum há a menção de que se haveria presumido a má-fé do responsável.
Nesse sentido, cabe esclarecer ao embargante que no âmbito do TCU, é considerado de boa-fé o responsável que, embora tenha concorrido para o dano ao erário ou outra irregularidade, seguiu as normas pertinentes, os preceitos e os princípios do direito. A análise, portanto, é feita sob o ponto de vista objetivo, sem que seja necessária a comprovação de má-fé (dolo) , mas apenas da ausência de boa-fé objetiva (Acórdão 7936/2018-TCU-Segunda Câmara, de minha relatoria) .
Ademais, com relação à boa-fé dos responsáveis, ela não pode ser simplesmente presumida, mas efetivamente comprovada. Deve, dessa forma, ser verificada, demonstrada, observada, enfim, reconhecida (Acórdão 1322/2007-TCU-Plenário, Relator Aroldo Cedraz) .
No caso em tela, o ex-prefeito tomou as medidas legais visando ao resguardo do patrimônio público, por meio de Representação junto ao MPF, mas somente para os recursos do PNAE/2012. Todavia, com relação aos recursos do PDDE/PDE-ESCOLA-2011, o responsável não adotou a mesma medida e não trouxe aos autos elementos que demonstrassem que ele buscou resguardar o erário. Por esse motivo não foi possível afastar a responsabilidade do embargante, nos termos da Súmula 230 do TCU em relação aos recursos desse programa, conforme consignado na proposta de deliberação condutora do aresto recorrido:
"O sr. Josenewton Guimarães Damasceno, Prefeito Municipal nos quadriênios 2013/2016 e 2017/2020, logrou afastar completamente sua corresponsabilidade em relação ao Pnae/2012, ao adotar medidas legais de resguardo ao Erário, mediante representação apresentada junto ao Ministério Público Federal (peça 4, fls. 15) . O mesmo não se verificou, no entanto, em relação aos recursos do PDDE/2011, acerca dos quais o novo mandatário não comprovou providência saneadora alguma" (grifei) .
Assim, não se verifica a contradição ora alegada, pois o embargante foi responsabilizado pela omissão do dever de prestar contas dos recursos do PDDE/PDE-ESCOLA-2011 e não do PNAE/2012. E por esse motivo não se pode reconhecer a boa-fé do responsável em relação àqueles recursos, pois, ante a inexistência de elementos nos autos, a boa-fé do gestor não pôde ser comprovada.
Portanto, não se verificando contradição como alegado pelo ex-Prefeito do Município de Graça Aranha/MA, Sr. Josenewton Guimarães Damasceno, devem ser rejeitados os presentes Embargos de Declaração.
Por fim, verifico que há recurso de consideração pendente de análise (peça 42) , motivo pelo qual o presente processo deve ser remetido para a Secretaria de Recursos (Serur) para exame de admissibilidade. 
Ante o exposto, manifesto-me por que o Tribunal aprove o Acórdão que ora submeto à deliberação deste Colegiado.
TCU, Sala das Sessões, em 5 de outubro de 2021.
AUGUSTO SHERMAN CAVALCANTI 
Relator